【裁判字號】    97,交上易,1424
【裁判日期】    971030
【裁判案由】    過失致死
【裁判全文】
臺灣高等法院臺中分院刑事判決      97年度交上易字第1424號
上  訴  人  臺灣南投地方法院檢察署檢察官
被      告  甲○○
選任辯護人  鐘為盛律師
上列上訴人因被告過失致死案件，不服臺灣南投地方法院96年度
交易字第38號中華民國97年6月30日第一審判決（起訴案號：臺
灣南投地方法院檢察署96年度偵字第398號），提起上訴，本院
判決如下：
    主  文
原判決撤銷。
甲○○因過失致人於死，處有期徒刑捌月，減為有期徒刑肆月，
如易科罰金，以新臺幣壹仟元折算壹日。
    事  實
一、甲○○於民國 (下同)95 年12月17日18時38分許，駕駛車牌
    號碼6062-JT號自用小客車 (三菱SAVARIN休旅車)，沿南投
    縣信義鄉省道臺21線公路，由南往北方向（即東埔往水里鄉
    方向）行駛，行經省道臺21線公路80點4公里處時，適有方
    紹宇駕駛車牌號碼0450-FY號自用小客車搭載吉淑慧，沿上
    開公路由北往南方向（即水里鄉往東埔方向）超速行駛。甲
    ○○行經該劃有分向限制線之路段，本應注意車前狀況，隨
    時採取必要之安全措施，並應注意在劃有分向限制線之路段
    ，不得超車駛入來車之車道內，而依當時天候晴、夜間無照
    明、道路乾燥、無缺陷、無障礙物、視距良好等情形，又無
    不能注意之情事，竟疏未注意及此，向左超車而逆向駛入來
    車之車道（即南向車道），適行駛於對向車道（即南向車道
    ）之方紹宇亦違規超速行駛，見車道上有甲○○所駕之自用
    小客車，因操作不當而閃避至對向車道（即北向車道），甲
    ○○見狀亦急於駛回自己之車道 (北向車道)，雙方車輛因
    而在甲○○行駛之北向車道內發生碰撞，致方紹宇受有頭部
    外傷、血氣胸等傷害，吉淑慧受有頭部外傷、體腔內出血等
    傷害，經送醫後均不治死亡。
二、案經南投縣政府警察局集集分局訴請臺灣南投地方法院檢察
    署檢察官偵查起訴。
    理    由
一、證據能力之認定：
(一)證人黃禹嘉、柯學毅於警詢之證言，屬被告以外之人於審判
    外之陳述，依刑事訴訟法第159條第1項之規定，無證據能力
    。
(二)證人黃禹嘉、柯學毅於偵查中經具結之證言，按卷內資料查
    無顯不可信之情形，依刑事訴訟法第159條之1第2項規定，
    認有證據能力，得作為證據。
(三)按被告以外之人於審判外之陳述雖不符刑事訴訟法第159條
    之1至之4等4條之規定，而經當事人於審判程序同意作為證
    據，法院審酌該言詞陳述或書面陳述作成時之情況，認為適
    當者，亦得為證據；當事人、代理人或辯護人於法院調查證
    據時，知有刑事訴訟法第159條第1項不得為證據之情形，而
    未於言詞辯論終結前聲明異議者，視為有前項之同意，同法
    第159條之5定有明文。本件被告以外之人於審判外之言詞或
    書面陳述，於本院審理時予以提示並告以要旨，各經檢察官
    及被告、選任辯護人表示意見，當事人已知上開陳述乃傳聞
    證據，均未於言詞辯論終結前對該等陳述內容異議，本院審
    酌上開證據作成之狀況，並無非法或不當取證之情事，且亦
    無顯不可信之情況，故認為適當而均得以作為證據，是前開
    證據依刑事訴訟法第159條之5之規定，認均具有證據能力。
二、訊據被告甲○○ (下稱被告)對於上揭時、地駕車與被害人
    方紹宇駕駛之車輛發生車禍等情，供承不諱，惟矢口否認有
    何過失犯行，辯稱：其沒有超車，其都是行駛在自己的車道
    內，並未駛入對向車道，當時是被害人的車開到其之車道內
    ，被害人的車突然至其車道及面前，其根本來不及反應等語
    。辯護人另以：依被害人方紹宇所駕駛之車輛所遺留之煞車
    痕觀之，該煞車痕應為其車輛之右輪，則被害人方紹宇顯然
    係在超越證人黃禹嘉所駕駛之車輛後不久，其駕駛之方向即
    往左偏，甚至在發生碰撞前即已行使在對向車道，其原因即
    不能排除有可能超車失控或車輛本身機械故障等原因所致，
    被告並無任何過失可言等語置辯。經查：
(一)被告駕駛車牌號碼6062-JT號 (三菱SAVARIN休旅車)自用小
    客車（下稱被告所駕車輛），於95年12月17日18時38分許，
    沿信義鄉省道臺21線公路，由南往北方向（即東埔往水里鄉
    方向）行駛，行經省道臺21線公路80點4公里處時，適有被
    害人方紹宇駕駛車牌號碼0450-FY號自用小客車（下稱被害
    人所駕車輛）搭載吉淑慧，沿上開公路由北往南方向（即水
    里鄉往東埔方向）行駛，雙方車輛在被告行駛之北向車道內
    發生碰撞等情，業據被告坦白承認，核與證人黃禹嘉、柯學
    毅於原審審理時證述之情節相符，並有道路交通事故調查報
    告表(一)、(二)、道路交通事故現場圖各1份及現場、車輛受損
    照片附卷可稽。又因上開車禍，致被害人方紹宇受有頭部外
    傷、血氣胸等傷害，被害人吉淑慧受有頭部外傷、體腔內出
    血等傷害，經送醫後均不治死亡一節，亦經檢察官督同檢驗
    員相驗屬實，並製有相驗筆錄、驗斷書、相驗屍體證明書在
    卷可憑。
(二)證人柯學毅 (即與被告同向之人)於檢察官96年1月24日偵查
    時證稱：當時後方1台深色休旅車緊接從我的左側方快速通
    過，行駛在對向車道，大約1、2秒，就發生巨大衝撞聲，是
    休旅車和對向車輛發生撞擊，可以確定該休旅車即被告所駕
    之車輛確實有跨越雙黃線行駛超車的情形等語（見偵卷第50
    頁）、於原審審理時證稱：95年12月17日18時38分，我有駕
    車行經水里鄉臺21線80點4公里處，當天我開車從東埔往水
    里方向走，前方有一臺中型貨車，接著就是我的車子，我的
    車速比較慢，陸續有人超車，我沒有辦法記得有幾輛車超車
    ，在我同向左後方有一臺黑色休旅車，廠牌憑我對車子的印
    象是三菱SAVARIN，他從左後方超車，超車時行駛在對向車
    道，快速超過我這臺車及上開中型貨車，約1、2秒時間，就
    有聽到很大的撞擊聲，所有車輛就緊急煞車，我車上有載家
    人，擔心爆炸，就往左方緩緩的開，通過肇事現場後就馬上
    用手機打110叫救護車來等語、又證稱：因為路很窄，他從
    左後方超車，應該不是在我們車道內超車，我距離前方中型
    貨車大約有2、3公尺，於我聽到碰撞聲時，該黑色休旅車應
    已超越中型貨車，踫撞點距離約幾公尺內，記得約2、3公尺
    等語 (詳見原審97年5月19日審判筆錄)。而證人柯學毅係警
    依報案紀錄而循線查知之人，己據證人賴能裕即承辦員警於
    原審證述明確 (同上原審審判筆錄)，且與被告及被害人等
    並無任何關係，而僅係目擊之人，自無偏頗任何一方之虞，
    其證述自可堪信。從其上開證述可知：被告所駕車輛，違規
    （現場為雙黃線）自對向車道、連續超越中型貨車及證人柯
    學毅所駕車輛之2車後，約1、2秒即發生本件交通事故，應
    堪認定。
(三)復從本件交通事故發生後之卷附現場圖及本件事故現場相片
    觀之，被害人方紹宇所駕駛之自小客車之右側前後門均嚴重
    凹陷、車頭固有掉落物，然並未看見有何明顯之撞擊點、車
    擎蓋由右向左突起（見偵查卷第31、35、36頁），由此可知
    撞擊處係在被害人即死者方紹宇所駕之車之右側，而撞擊之
    力道係由該車之右側而來即被告由左向右撞擊所致；而被告
    所駕之車輛，車頭中央凹陷、車頭左右均嚴重毀損右側較左
    側嚴重、且引擎蓋左右側向中央潰縮（見偵查卷第32、33頁
    ），由此可知：被告所駕之車輛之撞擊點應係在車頭部位，
    經由撞擊後所受之撞擊力道由右側至左側。再依現場圖（偵
    卷第14頁）及現場相片 (偵卷第26頁）所示：被告所駕之車
    輛撞擊後係呈東北走向，而左後輪壓在雙黃線上、車尾突出
    於雙黃線外之對向車道，依物理力學可知：其於撞擊前係由
    左側往右側方向行駛。而其左後輪壓在雙黃線上、車尾突出
    於雙黃線外之對向車道，則可知其於撞擊前係行駛在雙黃線
    之外。
(四)依卷附道路交通事故調查報告表(一)所示，本件案發地點之限
    速為時速50公里，而證人黃禹嘉於原審證稱：其當時時速約
    為70公里，被害人（方紹宇）所駕車輛超越其所駕車輛等語
    （見原審卷第119頁），是被害人方紹宇所駕車輛當時時速
    應已超過70公里以上而為超速行駛殆無疑義；另依卷附道路
    交通事故現場圖及現場相片所示，本件交通事故發生後，被
    害人方紹宇所駕車輛從始點在其車道內至對向車道遺有長36
    點5公尺之煞車痕，證人賴能裕於原審亦證稱：其到現場，
    只有看到一台煞車痕跡，是被害人方紹宇那台車有煞車痕等
    語，再參以被害人方紹宇所駕之車受有如上所述之車損，可
    知：本件交通事故發生時，被害人方紹宇所駕車輛之車速極
    為快速，且於肇事前曾在自己車道內行駛及被告所駕車輛與
    被害人方紹宇所駕車輛撞擊之力道極為鉅大。
(五)原審以：雖本件交通事故發生後，被告所駕車輛之左後輪壓
    在分向限制線上，且車頭位於其車道內朝向東北方，惟既然
    被告所駕車輛與被害人所駕車輛撞擊之力道極為鉅大，雙方
    撞擊後，已改變雙方在撞擊前之位置，尚難以本件交通事故
    發生後，被告所駕車輛之位置及走向即據以認定本件交通事
    故之前，被告所駕車輛有跨越分向限制線行駛之情形。然，
    依現場相片所示被害人方紹宇所駕之車與被告所駕之車二者
    間並無明顯之間距（見偵卷第23），顯然被告所駕之車沒有
    往後彈之情形，況肇事當時二車均在移動中，被告所駕之車
    並非撞及一靜止不動之物，並無反彈之情形，反而可知被告
    所駕之車在撞擊前已由左往右行駛一段距離，而被告所駕之
    車撞擊後係呈東北走向，左後輪猶壓在雙黃線上、車尾突出
    於雙黃線外之對向車道，被告所駕之車超越黃線甚為明顯。
    適核與證人柯學毅上開證述相符。是以，原審如上之認定自
    有違誤。
(六)原審以：本件如有發生本件交通事故之前，被告所駕車輛行
    駛於對向車道，其後再緊急閃回自己車道之情形，何以被告
    所駕車輛車後並未遺有煞車痕？且被告所駕車輛並未遭其車
    道內後方之車輛追撞？然，依證人柯學毅上開之證述，被告
    所駕之車係處在超車狀況，衡情不可能有煞車之情，況當時
    被害人方紹宇雖有煞車惟乃處於高速行駛，被告於向左側超
    車後突遇此種情況，一時急著先回本車道，以閃避對向來的
    車輛，而未煞車與常人反應並無不同，尚難因未見煞車即推
    論未行駛於對向車道；再者，被告之車輛係超越證人柯學毅
    及前方之中型貨車，其速度顯較證人柯學毅為快，且證人柯
    學毅於原審審理時證稱：那台小貨車之速度還好，伊當時的
    時速約四、五十公里等語。準此，被告後方之車輛未追撞，
    係因被告高速超車，而被告後方車輛車速不快，仍有足夠時
    間可資煞車，自不能因被告所駕車輛並未遭其車道內後方之
    車輛追撞即推論被告並無行駛在對向車道。
(七)辯護人另以：依被害人所駕駛之車輛所遺留之煞車痕觀之，
    該煞車痕應為被害人所駕駛車輛之右輪，則被害人方紹宇顯
    然係在超越證人黃禹嘉所駕駛之車輛後不久，其駕駛之方向
    即往左偏，甚至在發生碰撞前即已行使在對向車道，其原因
    即不能排除有可能超車失控或車輛本身機械故障等原因所致
    ，被告並無任何過失可言等語。然依現場相片所示煞車痕跡
    （見偵卷第27頁上圖）係由被害人之車道內往被告車道彎，
    而該2道煞車痕跡間距並不大，以方向而言：煞車痕跡應表
    現在左輪，若係在右輪以當時被害人超速行駛左彎的情形，
    在被告車道方向應會有煞車痕，然此煞車痕係在被害人方紹
    宇車道內一段直線距離後始彎入被告車道，則被害人所駕駛
    之車輛所遺留之煞車痕應係左輪而非右輪。辯護人所辯並不
    足採。
(八)綜上所述可知：被告所駕車因向左超車而逆向駛入來車之車
    道（即南向車道），適行駛於對向車道（即南向車來車之車
    道（即南向車道）之方紹宇亦違規超速行駛，見車道上有甲
    ○○所駕之自用小客車，因操作不當而閃避至對向車道（即
    北向車道），甲○○見狀亦急於駛回自己之車道 (北向車道
    )，雙方車輛因而在甲○○行駛之北向車道內發生碰撞。而
    本件車禍經送請臺灣省南投縣區車輛行車事故鑑定委員會鑑
    定結果，亦認為：甲○○駕駛自小客車與方紹宇超速駕駛自
    小客車，兩車於劃有分向限制線路段，跨過分向限制線超車
    不當，致遇狀況回本車道時閃避不及兩車相撞肇事，同為肇
    事原因。有該會97年7月26日投縣行字第0965701157號函所
    附鑑定意見書1份在卷可參（見原審卷第39-43頁）。是被告
    辯稱：其沒有超車，其都是行駛在自己的車道內，並未駛入
    對向車道，當時是被害人的車開到其之車道內，被害人的車
    突然至車道及面前，其根本來不及反應等語，核與事證不符
    ，自不足採信。原審以依證人柯學毅、黃禹嘉之證詞，並無
    法證明：發生本件交通事故之前，被告所駕車輛行駛於對向
    車道，其後再急閃回自己車道，以致雙方車輛在被告行駛之
    車道內發生碰撞之事實。乃未對現場圖、相片、車損詳為分
    析，致有所誤認。
(十)按汽車行駛時，駕駛人應注意車前狀況，並隨時採取必要安
    全措施；汽車在劃有分向限制線之路段，不得駛入來車之車
    道內，道路交通安全規則第94條第3項、第97條第1項第2款
    分別定有明文，被告駕車自應注意上開交通安全規定。又依
    附卷之交通事故調報告表（一）所載，本件車禍發生時，案
    發地點之天候晴、夜間無照明、道路乾燥、無缺陷、無障礙
    物、視距良好等情，被告亦無不能注意之情事，竟疏未注意
    車前狀況，而違規超車逆向駛入來車之車道，嗣因閃避來車
    而與因操作不當而閃避至對向車道之方紹宇駕駛之車輛發生
    碰撞，以致肇事，其有應注意並能注意而不注意之過失責任
    ，至為灼然。又因上開車禍，致被害人方紹宇受有頭部外傷
    、血氣胸等傷害，被害人吉淑慧受有頭部外傷、體腔內出血
    等傷害，經送醫後均不治死亡乙情，已如前述，則被告之過
    失行為與被害人2人之死亡間，自具有相當之因果關係，本
    件事證明確，被告過失致死之犯行堪予認定。
三、核被告所為，係犯刑法第276條第1項之過失致死罪。被告以
    一過失行為，同時造成被害人方紹宇、吉淑慧死亡，觸犯二
    相同之過失致人於死罪名，為想像競合犯，應從一重處斷。
四、原審未予詳查，遽以不能證明被告犯罪而為無罪之諭知，自
    有違誤，檢察官上訴為有理由，應由本院將原審判決撤銷改
    判。爰審酌被告自始不願與被害人等和解並否認本件犯行，
    對於被害人2人之家庭乃至於國家社會之損失實已無從回復
    ，所生危害不可謂不大，及被告於本件車禍中過失之程度（
    被害人亦有過失）等一切情狀，量處如主文第2項所示之刑
    。又查，本件被告犯罪時間係在中華民國96年罪犯減刑條例
    所定減刑基準點（96年4月24日）之前，合於該條例所定減
    刑規定之適用，應依該條例第2條第1項第3款之規定，減其
    刑2分之1為有期徒刑4月，並依該條例第9條規定諭知易科罰
    金之折算標準。
據上論結，應依刑事訴訟法第369條第1項前段、第364條、第299
條第1項前段，刑法第276條第1項、第55條、第41條第1項前段，
刑法施行法第1條之1，中華民國96年罪犯減刑條例第2條第1項第
3款、第7條第1項、第2項、第9條，判決如主文。
本案經檢察官乙○○到庭執行職務。
中    華    民    國    97    年    10    月    30    日
            刑事第八庭  審判長法  官  羅  得  村
                              法  官  張  靜  琪
                              法  官  吳  進  發
上列正本證明與原本無異。
不得上訴。
                              書記官  柯  孟  伶
中    華    民    國    97    年    10    月    30    日


司法院資訊處製作；財團法人民間司法改革基金會備份。
